【裁判字號】    96,交聲,523
【裁判日期】    970624
【裁判案由】    違反道路交通管理處罰條例聲明異議
【裁判全文】
臺灣桃園地方法院交通事件裁定         96年度交聲字第523號
原處分機關  交通部公路總局新竹區監理所
異 議 人即
受 處 分人  乙○○
上列異議人即受處分人因違反道路交通管理處罰條例案件，對於
交通部公路總局新竹區監理所中華民國96年8 月21日壢監裁字第
DP0000000 號違反道路交通管理事件裁決處分聲明異議，本院裁
決如下：
    主  文
原處分撤銷。
乙○○不罰。
    理  由
一、按汽車駕駛人，行經有燈光號誌管制之交岔路口闖紅燈者，
    處新臺幣（下同）1,800 元以上5,400 元以下罰鍰，道路交
    通管理處罰條例第53條第1 項訂有明文。次按汽車駕駛人有
    第53條之情形者，記違規點數3 點，同條例第63條第1 項第
    3 款亦有明文。
二、原處分意旨略以：異議人即受處分人乙○○於民國96年6 月
    5 日晚上10時10分許，駕駛車牌號碼6U-2656 號自小客車行
    經有燈光號誌管制之中壢市○○○路及產業道路路口時，因
    闖紅燈之違規行為經桃園縣政府警察局交通隊員警舉發，並
    移送原處分機關處理，由原處分機關於96年8 月21日依道路
    交通管理處罰條例第53條第1 項規定，以壢監裁字第DP0000
    000 號違反道路交通管理事件裁決處分，認定受處分人確有
    於上揭時地「駕車行經有燈光號誌管制之交岔路口闖紅燈」
    而裁處罰鍰2,700 元，並記違規點數3 點之處分在案。
三、異議意旨略以：異議人於上揭時間駕駛上揭車號之自小客車
    沿中壢市○○○路南向北車道直行，行經該路段與過嶺里2
    鄰產業道路之交叉口前，因前方燈號為綠燈，故繼續前行，
    詎料此時異議人之對向車道（即高鐵南路北向南車道，此與
    異議人所在之南向北車道之間隔有高速鐵路之高架橋敦）中
    有一部車突然竄出，自異議人之左方欲向右轉進入該產業道
    路，此時異議人突受驚嚇閃避不及，故再通過該交岔路口之
    間向右偏斜而撞上快慢車道之分隔島，此時該車竟加速逃逸
    。由是可見異議人絕無闖紅燈行為，原處分顯有不當，請予
    撤銷等語。
四、按犯罪事實應依證據認定之，無證據不得推定其犯罪事實；
    又不能證明被告犯罪或其行為不罰者，應諭知無罪之判決，
    刑事訴訟法第154 條第2 項、第301 條第1 項分別定有明文
    。次按認定不利於被告之事實，須依積極證據，苟積極證據
    不足為不利於被告事實之認定時，即應為有利於被告之認定
    ，更不必有何有利之證據；且事實之認定，應憑證據，如未
    能發現相當證據，或證據不足以證明，自不能以推測或擬制
    之方法，以為裁判基礎；而認定犯罪事實所憑證據，雖不以
    直接證據為限，間接證據亦包括在內；然而無論直接或間接
    證據，其為訴訟上之證明，須於通常一般之人均不致有所懷
    疑，而得確信其為真實之程度者，始得據為有罪之認定，若
    其關於被告是否犯罪之證明未能達此程度，而有合理性懷疑
    之存在，致使無從形成有罪之確信，根據「罪證有疑，利於
    被告」原理，即應為有利被告之認定，此亦分別有最高法院
    30 年 上字第816 號、40年台上字第86號、76年台上字第49
    86號等判例意旨可資參照。再依道路交通管理處罰條例第89
    條規定，法院受理有關交通事件，準用刑事訴訟法之規定，
    即法院就交通聲明異議案件，亦應依上開各規定揭櫫之無罪
    推定及罪疑為有利於被告之原理，為判定受處分人是否有如
    裁決處分認定之違規事實，此當無疑問。
五、經查：
  (一)本件之緣由係異議人乙○○於上揭時間駕駛上揭車輛沿中壢
    市○○○路南向北車道行駛，行經與過嶺里2 鄰產業道路之
    交岔路口之後，因撞擊至高鐵南路該車道所設分隔島，隨即
    起火燃燒，而為警到場處理，嗣先後為桃園縣政府警察局交
    通隊及原處分機關認定異議人有闖越該路口紅燈號誌之違規
    行為而分別製單舉發及裁處罰鍰記點等節，業經異議人坦認
    不諱，且經證人即舉發丙○○○○於本院調查時證述明確，
    並有道路交通事故現場圖（惟該圖方位標定誤東為北）、車
    禍發生後員警拍攝之現場照片、原舉發違規通知單及裁決書
    所載內容可資參照，此部分事實固堪認定。
  (二)依原裁決處分及異議意旨，可見本件主要之爭執點即在異議
    人通過上揭路口時是否有闖越紅燈之違規行為；抑如異議人
    所言，通過路口斯時係綠燈，且在路口當中突遇對向車道一
    部突然向東欲進入產業道路之違規左轉車輛，其為求閃避故
    向右偏斜而撞擊該車道所設分隔島，亦即，並非異議人違規
    闖越紅燈，而係該對向車道來車違規左轉。經查，異議人發
    生車禍後經桃園縣政府警察局交通隊員警到場處理，嗣後製
    作桃園縣政府警察局道路交通事故肇因研判表1 紙，其上據
    載：「該肇事地點為號誌運作四岔路口─左轉保護....A 車
    筆錄（按即異議人筆錄）：我沿高鐵南路往中正路方向（按
    即北向）行駛，車速約50KM/H，行至肇事地點閃避對向一闖
    紅燈之車輛致撞擊分隔島。證人（按即甲○○）筆錄：當時
    我在高鐵南路與過嶺里產業道路口停等紅燈，見一自小客沿
    高鐵南路往南行駛，至路口要左轉產業道路時突然停一下，
    A 車沿高鐵南路往北行駛，可能為閃避該自小客撞上分隔島
    ，事故發生後不到10秒我行向號誌就轉為綠燈。」，又記載
    ：「◎本事故地點高鐵南路號誌運作情形為雙向直行70秒後
    ，變換黃燈3 秒，再變換雙向左轉箭頭12秒，再變換黃燈3
    秒，紅燈3 秒之後轉為產業道路綠燈，故研判A 車闖紅燈，
    該左轉自小客無肇責」等語。次據該肇因研判表填表人及舉
    發通知單製單人即桃園縣政府警察局交通隊員警黃亮閔到庭
    證稱：「肇事路口... 設置有左轉保護時相，一開始是只有
    直行綠燈，之後是雙向紅燈左轉綠燈，依據異議人（當庭）
    繪製C 車或D 車向我們陳述（即車禍發生當時正在過嶺里2
    鄰產業道路西側停等紅燈之車牌號碼為5669-HM 自小客車駕
    駛人甲○○之警詢筆錄，詳下述），當時異議人的車子發生
    碰撞之後不到10秒鐘，該駕駛所停等的紅燈就變為綠燈了，
    我們執勤員警到現場量測的結果，直行綠燈轉為左轉綠燈後
    大約15秒，另外一個行向的號誌轉為綠燈，四向全紅大約有
    3 秒，因為證人指稱不到10秒鐘他的號誌就轉換為綠燈了，
    所以在那個當下一定是只能左轉，一定不能直行」等語（本
    院96年11月21日調查筆錄第4 頁）。就案發路口交通號誌之
    變換時差，再經黃亮閔到庭證稱：「開始的時候是高鐵南路
    雙向可以直行105 秒，再來是黃燈3 秒，紅燈2 秒，再來就
    轉換可以雙向左轉不能直行10秒，之後黃燈3 秒，四向全紅
    2 秒。再開放產業道路綠燈20秒... （這是你們今天去測量
    的結果嗎？）是。（自前次的96年6 月5 日到現在，這樣時
    相的秒差有無更動過？）沒有」等語（本院97年1 月30日調
    查筆錄第4 頁）。是不論就上揭肇因研判表所載或依黃亮閔
    之證述，可知高鐵南路雙向車道自直行綠燈轉為黃燈時起算
    ，至少須過20秒至21秒，與之交岔之產業道路始自紅燈轉為
    綠燈。再查，證人甲○○於警詢中確如同上揭肇因研判表內
    所載曾證稱：「我當時駕駛5669-HM 號自小客車載著我太太
    ，由內厝里產業道路往過嶺里產業道路方向行駛，於上揭時
    、地我在內厝里產業道路、高鐵南路口停等紅綠燈，此時我
    就看到高鐵南路上有一部銀色的自小客車開的很快往南行駛
    ，該車行駛到高鐵南路與內厝里產業道路路口就左轉往過嶺
    里產業道路方向行駛，該車欲左轉時突然煞車停一下，此時
    高鐵南路上有一部自小客往北行駛至上記路口，可能為閃避
    該左轉之銀色自小客車，就失控撞上路中的分隔島。... 該
    左轉銀色自小客車立即加速往過嶺里產業道路方向行駛，之
    後我的行車方向轉為綠燈時，我就立即往過嶺里產業道路方
    向追銀色小客車，並撥打行動電話報案... 當時我所看見的
    銀色自小客車車號Z6-8231 號... （發生交通事故後，大約
    過多久你的行車方向才轉為綠燈？）大約不到10秒鐘就轉換
    為綠燈」等語，此觀卷附甲○○警詢筆錄自明。從而可知，
    本件舉發單位及原處分機關係依斯時正在產業道路西側停等
    紅燈之甲○○於警詢中證稱，其停等紅燈之時，正巧目擊北
    向車道之異議人車輛因閃避不及一部原沿高鐵南路南向車道
    行駛至產業道路交岔口即欲向東轉彎之Z6-8231 號銀色自小
    客車，故撞擊至高鐵南路北向車道分隔島後，甲○○所在之
    產業道路東向車道之號誌「不到10秒鐘」即轉為綠燈，其便
    加速向前追該銀色自小客車等語，並以高鐵南路號誌係在雙
    向直行綠燈後，依序為黃燈3 秒、雙向左轉綠燈12秒、黃燈
    3 秒、紅燈（四向全紅）3 秒，即至少須待20至21秒之後，
    本為雙向紅燈之產業道路號誌始轉為綠燈此一事實交互參酌
    ，再以甲○○之立場反推10秒鐘，而得出本沿高鐵南路北向
    車道行駛之異議人於通過產業道路交岔路口之時，高鐵南路
    號誌必為「雙向直行紅燈、左轉綠燈」此一結論，故認高鐵
    南路南向車道欲左轉向東進入產業道路之Z6-8231 號自小客
    車擁有合法之左轉路權，相對地異議人並無直行路權。由此
    而言，異議人斯時闖越紅燈之違規行為，似堪認定。
  (三)依此，可知原處分機關判定異議人確有違規闖越紅燈之前提
    在於：甲○○警詢中所言其目擊車禍後「不到10秒」，其所
    在之產業道路燈號就轉為綠燈等語為真。倘此一前提不成立
    ，又無其他證據證明自異議人通過該交岔路口時起算不到21
    秒，甲○○所在產業道路之燈號始轉為綠燈此一事實，當無
    法得出異議人確有闖越紅燈之結論。而據甲○○於本院調查
    中證稱：我當時在產業道路西側停等紅燈，首先看見一部車
    子在高鐵南路上自我左方前行（即南向）正要左轉產業道路
    向東，之後我發現另一部在高鐵南路另一行向之車子（即北
    向行駛之異議人車輛）自我右方前行，通過路口後，竟然撞
    上分隔島，該欲左轉向東之車輛先停下猶豫一下，隨即開走
    ，我當時沒有注意到高鐵南路的號誌，因為是在側面所以看
    不到；又證稱：「（撞到分隔島那部車，我們姑且標定為為
    甲車，另外從你左邊準備左轉產業道路的那部車標定為乙車
    ，從甲車撞到分隔島起算，過了多久，你的行向號誌變成綠
    燈？）這很難認定，因為我那時候只有注意乙車猶豫一下，
    就跑掉了，我當時就想乙車怎麼可以跑掉呢，但是沒有去注
    意到底過了多久才變成綠燈。... （但是你在筆錄裡面說的
    很清楚，警察問你發生交通事故之後，大約過多久你的行車
    方向才轉為綠燈，你回答大約不到10秒鐘就轉換為綠燈，為
    何你會這樣回答？）當時警察問我的時候也是要我給他算一
    下時間，問我說有沒有10秒，我說大概應當有吧，但是實際
    上我沒辦法確定。... （但是按照你剛剛的回答，你是說雖
    然沒辦法確定，但是至少有10秒鐘以上嗎？）也不是，只是
    我當時是按照警方的問法回答，警方是問有沒有10秒鐘，我
    就回答大概應當有吧，可是實際上我也沒辦法確定。... 我
    看到撞了，聲音很大，也看到乙車轉彎，停一下，應該是猶
    豫了一下，然後就開走了，我就等綠燈，... 我就想趕快綠
    燈，我要去追乙車，一等到綠燈我就去追... （那為什麼不
    趕快上前去看那個車內的人，而要等綠燈？）直覺告訴我，
    綠燈才能走，萬一我衝過去，發生另外的危險怎麼辦。（你
    當時停等綠燈的時間大概多久？）我當時一直很急迫，所以
    我覺得等綠燈的時間是過得很慢，但是時間我很難推算」等
    語（本院97年1 月30日訊問筆錄第2 頁至第5 頁）。綜此可
    見，甲○○目擊異議人因閃避高鐵南路南向欲左轉產業道路
    之車輛不及而撞擊分隔島之時，甲○○確在產業道路之西側
    停等紅燈，且係在產業道路號誌轉為綠燈後、而非一目擊車
    禍發生之時，始起步向前。然就異議人撞擊分隔島時起算至
    產業道路轉為綠燈為止，其間究竟相隔多久時間，甲○○根
    本無法確定。至甲○○上揭警詢筆錄中記載伊答稱「自事故
    發生後大約不到10秒鐘產業道路就轉換為綠燈」等語，亦無
    非甲○○順應員警以「有沒有10秒鐘」此一誘導意味甚強之
    問題而以「應該有吧」回答，再經員警紀錄而來，並非甲○
    ○基於目擊車禍後主觀上有意識地加以計算、並於回答警方
    詢問時正確回憶該計算結果為回答根據，是其警詢中所述之
    精確性本即有疑。況依甲○○所言，其當時係向員警答稱：
    應當有10秒等語，倘屬事實，其真意係指「至少有10秒」，
    絕非如筆錄上所載「不到10秒」。由是足見，該筆錄內容是
    否忠實依照甲○○所述記載而能切實反應甲○○斯時真意，
    至有疑義。更罔論人類關於事件之歷時長短之判斷通常會因
    個人主觀意識、所處時間、地點、場合等因素而受干擾，除
    非係有意識地就某一事件之久暫以諸如鐘錶顯示等具參考意
    義之指標為基礎加以測量，否則泰半僅能依自身就其他事件
    之歷時經驗得出一相對性「較長」或「較短」之結論，至於
    更為精確之秒數判斷，其不準確性甚高，倘未經證人特予說
    明其能為如此精確判斷之依據用供法院調查是否合理，否則
    不能輕信。本件甲○○之警詢筆錄固曾記載「未及10秒即變
    為綠燈」，然甲○○是否係在警方誘導下將更長之時間誤為
    僅10秒而已，並非毫無可能，又未據警方有何進一步追查甲
    ○○何能作出「未及10秒」此一判斷之任何參考基準指標之
    相關調查作為，是不能遽採。綜此可見，作為舉發單位及原
    處分機關認定異議人確有違規闖越紅燈行為之重要基礎事實
    ─即自異議人車輛撞擊分隔島起算未及10秒，與高鐵南路交
    岔之產業道路之號誌即轉為綠燈─當已無法證明確為實情，
    自無從據而推論原沿高鐵南路北向行駛之異議人通過該交岔
    路口時，高鐵南路之號誌確係「直行紅燈，左轉綠燈」。
  (四)從而，原處分機關認定異議人有闖越紅燈之違規行為，僅係
    以甚不可靠之甲○○警詢證詞為依據，且甲○○實際上根本
    無法確知自目擊事故發生起至產業道路號誌轉為綠燈間歷時
    多久，此均如前述。除此之外，原舉發單位及處分機關復未
    提出其他資料或積極證據可供審酌判定異議人確有擅闖紅燈
    之違規行為。原處分機關未經詳查，逕以道路交通管理處罰
    條例第53條第1 項規定裁處異議人罰鍰，尚有未洽。異議人
    據此聲明異議，指摘原處分不當，為有理由，自應由本院將
    原處分撤銷，並諭知異議人不罰。
六、據上論斷，應依道路交通管理處罰條例第87條第2 項、道路
    交通案件處理辦法第20條前段，裁定如主文。
中    華    民    國    97    年    6     月    24    日
                      交通法庭  法  官  紀凱峰
以上正本證明與原本無異。
如不服本裁定，應於裁定送達後5 日內向本院提出抗告狀。
                                書記官  高文靜
中    華    民    國    97    年    6     月    30    日


司法院資訊處製作；財團法人民間司法改革基金會備份。
